臺灣宜蘭地方法院民事判決
                                       109年度訴字第15號
原      告  游水德  
訴訟代理人  簡坤山律師
            陳聖涵律師
被      告  林水溶  

上列當事人間返還不當得利等事件，本院於民國110年9月23日言
詞辯論終結，判決如下：
    主  文
被告應給付原告新臺幣伍萬玖仟伍佰捌拾陸點伍元，及自民國一
百零八年十二月十三日起至清償日止，按週年利率百分之五計算
之利息。
原告其餘之訴駁回。
訴訟費用由被告負擔百分之參，餘由原告負擔。
本判決第一項得假執行。但被告如以新臺幣伍萬玖仟伍佰捌拾陸
點伍元為原告供擔保，得免為假執行。
原告其餘假執行之聲請駁回。
    事實及理由
一、原告主張：
㈠、緣游阿娥為兩造、林慶文、林美華之母。游阿娥死亡後，兩
    造、林慶文、林美華共同向勞動部勞工保險局（下稱勞保局
    ）申請一次請領游阿娥老年給付扣除已領年金給付總額之差
    額（下稱老年給付差額），經該局發給新臺幣（下同）238,
    346元。另有游阿娥死亡後退回之老年年金給付（下稱退回
    之老年年金）11,272元，以上合計249,618元，俱於民國103
    年間由勞保局匯入被告之金融機構帳戶，惟查被告收取上開
    給付後，並未將應歸屬於原告之四分之一交付原告，致原告
    受有62,404元之損害，爰依民法第179條不當得利之法律關
    係，請求被告返還。
㈡、被告於85年9月間向原告借款70萬元，約定1個月後要清償，1
    年後被告曾清償10萬元，其餘60萬元迄未清償，爰依消費借
    貸之法律關係請求被告返還。
㈢、被告曾因互助會會款糾紛，而於84年12月20日與訴外人葛慧
    美成立和解契約，原告並於該契約擔任被告之連帶保證人。
    該和解契約約定被告林水溶應給付葛慧美84萬元，原告於契
    約成立時即給付8萬元，剩餘之76萬元則由兩造共同簽發如
    附表所示之本票交付葛慧美作為擔保，並約定被告應按如附
    表所示本票所載到期日清償各該本票所示之金額。惟被告就
    上開債務怠於清償，致原告遭葛慧美要求負連帶保證之責，
    原告已於如附表所示之本票到期日清償共計52萬元，使被告
    於52萬元之範圍內免清償責任，爰依民法第281條第1項規定
    請求被告返還。
㈣、並聲明：被告應給付原告新台幣1,182,404元（即62,404+600
    ,000元+520,000），及自起訴狀繕本送達之翌日起至清償日
    止，按年息百分之五計算之利息。願供擔保請宣告假執行。
二、被告答辯：
㈠、游阿娥老年給付差額及退回之老年年金，均為游阿娥生前即
    已表示贈與被告，被告自有權領取。
㈡、被告未曾向原告借款70萬元，且原告之請求已罹於時效。
㈢、游阿娥已簽發合庫銀行之本票清償與葛慧美間就互助會之和
    解契約，且原告之請求已罹於時效。
㈣、並聲明：原告之訴及假執行之聲請均駁回。願供擔保請准宣
    告免為假執行。
三、關於原告主張被告應返還游阿娥老年給付差額及退回之老年
    年金部分：
㈠、按無法律上之原因而受利益，致他人受損害者，應返還其利
    益，民法第179條第1項定有明文。又依勞工保險條例第63條
    之1第2項規定，被保險人退保，於領取失能年金給付或老年
    年金給付期間死亡者，其遺屬亦得選擇一次請領失能給付或
    老年給付，扣除已領年金給付總額之差額。同條例第65條之
    2第3項規定：領取年金給付者死亡，應發給之年金給付未及
    撥入其帳戶時，得由其法定繼承人檢附申請人死亡戶籍謄本
    及法定繼承人戶籍謄本請領之。是老年給付差額金係為保障
    被保險人遺屬的基本生活，由符合請領條件的遺屬請領。
㈡、原告主張其母游阿娥死亡後，符合請領條件遺屬為兩造、林
    慶文及林美華，其等共同申請游阿娥老年給付差額238,346
    元，與勞保局退回之老年年金11,272元，均匯入被告指定之
    帳戶而為被告領取等事實，為被告所不爭執，且有原告提出
    之勞保局103年4月17日保普老字第10360105980號函可查（
    調字卷第79至80頁），原告主張之上開事實自堪信為真實。
    被告雖抗辯稱：上開款項游阿娥生前已表示要歸被告所有等
    語，然為原告所否認，自應由被告負舉證責任。被告未提出
    證據相佐，自難信為真實。
㈢、游阿娥老年給付差額238,346元，應歸屬被保險人游阿娥遺屬
    所有，平均分配，其中應歸屬於原告之其中四分之一為59,5
    86.5元，被告自勞保局受領後未分配與原告，自屬無法律上
    原因，原告依民法第179條之規定，請求返還，為有理由，
    應予准許。
㈣、按給付無確定期限者，債務人於債權人得請求給付時，經其
    催告而未為給付，自受催告時起，負遲延責任。其經債權人
    起訴而送達訴狀，與催告有同一之效力；遲延之債務，以支
    付金錢為標的者，債權人得請求依法定利率計算之遲延利息
    ；應付利息之債務，其利率未經約定，亦無法律可據者，週
    年利率為5％，民法第229條第2項、第233條第1項前段及第20
    3條分別定有明文。本件起訴狀繕本於108年12月12日送達被
    告，有被告於該狀簽收之簽章及日期可佐（調字卷第99頁）
    ，揆諸前揭說明，原告自得請求被告付自該狀送達翌日即10
    8年12月13日起至清償日止，按週年利率5％計算之利息。
㈤、游阿娥死亡後退回之老年年金11,272元部分，為游阿娥之遺
    產，於遺產分割前，自屬公共同有之狀態，被告退回之老年
    年金給付11,272元，係以公同共有人之身分收受勞保局上開
    退款，尚難謂無法律上原因。原告未為請求遺產分割，逕依
    民法第179條之規定請求返還其中四分之一，尚屬無據，此
    部分之請求應予駁回。
四、關於原告主張被告應返還消費借貸60萬元部分：
㈠、請求權，因十五年間不行使而消滅；消滅時效，自請求權可
    行使時起算；消滅時效，因左列事由而中斷：一、請求。二
    、承認。三、起訴；時效中斷者，自中斷之事由終止時，重
    行起算；時效完成後，債務人得拒絕給付，民法第125條前
    段、第128條前段、第129條第1項、第137條第1項、第144條
    第1項定有明文。
㈡、原告主張被告於85年9月間向原告借款70萬元，約定1個月後
    要清償，1年後清償10萬元，尚欠60萬元迄未清償等語，為
    被告所否認，且為時效抗辯。查依原告之陳述，上開借款債
    權如係存在，亦係定有清償期之債權，且於85年10月間屆期
    ，縱認被告確於1年後清償10萬元而有因承認而中斷時效，
    亦應自86年10月間重行起算。而上開時效期間迄今已逾15年
    ，依上開規定，被告主張時效抗辯，自屬可採。原告對被告
    之消費借貸請求權既已罹於時效而消滅，其依消費借貸之法
    律關係請求被告給付，自無理由，應予駁回。
五、原告主張為被告清償葛慧美之債務52萬元部分：
    原告主張已於如附表所示本票所載到期日清償被告對葛慧美
    之債務共計52萬元等語，為被告所否認，且為時效抗辯。查
    依原告之陳述，縱認原告確有為被告清償債務，原告最後為
    被告清償之時間為86年1月22日，則自斯時起原告依民法第2
    81條第1項之規定向被告追償之請求權即可行使。惟迄今已
    逾15年均未行使，依上開規定，被告主張時效抗辯，自屬可
    採。原告對被告之民法第281條第1項之求償請求權既已罹於
    時效而消滅，原告之請求，自無理由，應予駁回。
六、綜上所述，原告依民法第179條之規定，請求被告返還59,58
    6.5元及自108年12月13日起至清償日止按年息5%計算之利息
    ，為有理由，應予准許。其餘請求，為無理由，應予駁回。
    本判決第一項為所命給付之價額未逾50萬元之判決，依 民
    事訴訟法第389條第1項第5款，依職權宣告假執行。原告其
    餘假執行之聲請，因該部分訴之駁回而失所依據，應予駁 
    回。被告陳明願供擔保，聲請宣告免為假執行，合於法律規
    定，爰酌定相當之擔保金額宣告之。
七、本件事證已臻明確，兩造其餘攻擊、防禦方法及所提證據，
    經核均與判決結果不生影響，爰不一一論列，併此敘明。
八、訴訟費用負擔之依據：民事訴訟法第79條。
中　　華　　民　　國　　110 　年　　10　　月　　14　　日
　　　　　　　　　民事庭  法　官　謝佩玲
以上正本係照原本作成。
如對本判決上訴，須於判決送達後20日之不變期間內，向本院提
出上訴狀（應附繕本）。
如委任律師提起上訴者，應一併繳納上訴審裁判費。
中　　華　　民　　國　　110 　年　　10　　月　　14　　日
                          書記官  陳建琪　　　　　　　　
附表　　　　　　　　　
編號 發票日 民國 到期日  金額 新臺幣：元 1 84年12月22日 85年2月22日 60,000 2 84年12月20日 85年6月22日 60,000 3 84年12月20日 85年7月22日 60,000 4 84年12月20日 85年8月22日 60,000 5 84年12月20日 85年9月22日 60,000 6 84年12月20日 85年10月22日 60,000 7 84年12月20日 85年11月22日 60,000 8 84年12月20日 85年12月22日 60,000 9 84年12月20日 86年1月22日 40,000